【裁判字號】    89,訴,1696
【裁判日期】    901004
【裁判案由】    營利事業所得稅
【裁判全文】
臺北高等行政法院判決                            八十九年度訴字第一六九六號
                              .
    原      告  大華證券股份有限公司
    代  表  人  甲○○董事長.
    訴訟代理人  乙○○（會計師）
                戊○○（會計師)
                丁○○
    被      告  財政部臺北市國稅局
    代  表  人  丙○○（局長）
    訴訟代理人  己○○
右當事人間因營利事業所得稅事件，原告不服行政院中華民國八十九年八月十五日台
八十九訴字第二四二九三號再訴願決定，提起行政訴訟。本院判決如左：
    主  文
原告之訴駁回。
訴訟費用由原告負擔。
    事  實
緣原告民國（以下同）八十四年度營利事業所得稅結算申報，關於有價證券出售收入
應分攤營業費用及利息支出部分，不服被告之初查核定，申經復查結果，除准予核減
有價證券出售收入應分攤營業費用新台幣（以下同）五七、六一三、三八六元外，其
餘未准變更。原告仍未甘服，就有價證券出售收入應分攤利息支出部分，提起一再訴
願，遞遭駁回，遂向本院提起行政訴訟。茲摘敘兩造之訴辯意旨如左：
甲、原告方面：
一、聲明：求為判決再訴願決定、訴願決定及原處分（含復查決定）均撤銷。
二、陳述：
１、按「營利事業所得之計算，以其本年度收入總額減除各項成本費用、損失及稅捐
    後之純益額為所得額。」、「自中華民國七十九年一月一日起，證券交易所得停
    止課徵所得稅．．．」，分別為所得稅法第二十四條第一項及第四條之一所明定
    。財政部八十三年二月八日台財稅000000000號函釋（以下簡稱財政部
    八十三年二月八日函釋）：「核釋營利事業於證券交易所得停止課徵所得稅期間
    從事有價證券買賣，其營業費用及利息支出之分攤原則。．．．三以有價證券買
    賣為專業之營利事業，其營業費用及借款利息，除可合理明確歸屬者得個別歸屬
    認列外，應按核定有價證券出售收入、投資收益、債券利息收入及其他營業收入
    比例，計算有價證券出售部分應分攤之費用及利息，自有價證券出售收入項下減
    除。」，有關證券交易計算應負擔利息支出分攤原則，依財政部八十五年八月九
    日台財稅第八五一九一四四○四號函釋（以下簡稱財政部八十五年八月九日函釋
    ）：「．．．二前揭函釋說明三所稱以有價證券買賣為專業之營利事業，其屬兼
    含經營證券交易法第十五條規定三種證券業務之綜合證券商部分之分攤原則補充
    核釋如下：．．．2.利息支出部分：其可明確歸屬者，得依個別歸屬認列；無法
    明確歸屬者，利息收入大於利息支出，則全部利息支出得在課稅所得項下減除，
    如利息收入小於利息支出，其利息收支差額應以購買有價證券平均動用資金占全
    體可運用資金比例作為合理歸屬之分攤基礎，計算有價證券出售部分應分攤之利
    息，不得在課稅所得項下減除。．．．」，該函釋係對綜合證券商之營業情形而
    為補充，原告為綜合證券商，自應適用該補充函釋。且依該函釋，綜合證券商之
    利息支出，其屬可明確歸屬者，得依其歸屬認列，其屬無法明確歸屬者，應就無
    法明確歸屬之利息支出與利息收入比較，利息收入大於利息支出時，因全部利息
    收入既為應課稅之收入，則全部利息支出可在課稅所得項下減除；利息支出大於
    利息收入者，則以利息收支之差額依資金運用比例分攤。故惟在利息支出大於利
    息收入時，才須就利息收入與利息支出之差額分攤。原告帳列利息支出二八六、
    ○六二、○七六元，小於利息收入二九四、二四○、五四一元，依規定全部利息
    支出均得在課稅所得項下減除，無須分攤。
２、依據證券商管理規則第十八條規定：「證券商資金除由金融機構兼營外，非屬經
    營業務所需者不得借貸與他人或移作其他用途。且其資金運用以下列用途為限：
    1.銀行存款；2.購買政府債券或金融債券；3.購買國庫券、可轉讓定存單或商業
    票券；．．．」。原告因資金調度將多餘資金購買可轉讓定期存單等短期票券，
    其產生之利息收入總額一○一、七五五、七四四元，被扣繳所得稅二○、三五一
    、一四九元，淨額八一、四○四、五九五元，因該利息收入係應稅所得（已分離
    課稅）且應負擔相關資金成本，依財政部八十五年八月九日函釋，利息收入應包
    括該分離課稅之利息收入總額一○一、七五五、七四四元。無論是觀諸原告八十
    四年度（非營業）利息收入二九四、二四○、五四一元（申報利息收入二○○、
    ○二五、七五三元、扣除押金設算利息收入七、五四○、九五六元、加可轉讓定
    期存單分離課稅之利息收入總額一○一、七五五、七四四元），大於（非營業）
    利息支出二八六、○六二、○七六元（申報利息支出二八七、三九○、五四一元
    扣除資本化利息一、三二八、四六五元），或是觀諸原告八十四年度（營業內與
    非營業）利息收入一、四二七、一六七、○二一元（含短票利息一○一、七五五
    、七四四元）亦大於（營業內與非營業）利息支出一、一○○、七五七、四八五
    元，利息收入均大於利息支出，依財政部八十五年八月九日函釋，全部利息支出
    可在課稅所得項下全數減除，無須按比例分攤有價證券出售收入之利息支出。
３、被告主張短期票券利息所得一○一、七五五、七四四元，依所得稅法第二十四條
    第二項規定，不計入營利事業所得額，自不得併計非營業收入項下之利息收入加
    總比較，造成利息收入小於利息支出，而須分攤利息支出由出售有價證券收入項
    下減除。此認定於法無據，且完全罔顧原告資金運用之整體概念，況且可轉讓定
    期存單等短期票券之利息收入，原本即為利息收入之一部分，惟因短期票券轉手
    次數頻繁，於實務上課稅徵收不易，以致有稅法上分離課稅制度之產生，而其既
    已依法扣繳百分之二十分離課稅，故於計算課稅所得時免予併入課稅所得，以免
    重複課稅。財政部八十五年八月九日函釋，利息支出無法明確歸屬者，如利息收
    入大於利息支出，則全部利息支出得在課稅所得項下減除，並未規定短期票券利
    息所得不得併入利息收入中計算。再者，財政部八十五年八月九日函釋固係財政
    部八十三年二月八日函釋之補充規定，然財政部八十五年四月二十日台財稅第八
    五一九○二一八一號函釋（以下簡稱財政部八十五年四月二十日函釋）：「以有
    價證券買賣為專業之營利事業，有所得稅法第十四條第一項第四類利息所得中之
    短期票券利息收入或適用促進產業升級條例第十六條規定緩課所得稅之股票股利
    者，於依本部八十三年二月八日台財稅第000000000號函說明三規定，
    按核定有價證券出售收入、投資收益、債券利息收入及其他營業收入比例，計算
    有價證券出售部分應分攤之費用及利息時，該短期票券利息收入部分准併入計算
    ．．．。」，係依財政部八十三年二月八日函釋作進一步之解釋，故其有關短期
    票券利息收入亦屬利息收入之一部分之解釋，應一致適用，因是，於計算有價證
    券出售部分應分攤之費用及利息時，該短期票券利息收入部分准併入其他利息收
    入計算，則於決定應否分攤利息支出時，該短期票券之利息收入，亦應得併入非
    營業收入項下之利息收入加總，再與利息支出比較，以確定是否應為分攤計算，
    利息收入大於利息支出者，無須分攤計算，全部利息支出均可減除。因此，本件
    之利息收入大於利息支出，無須分攤計算，全部利息支出均可於證券交易所得項
    下減除。
４、被告將利息收入及利息支出分別歸類為營業內利息收入及支出及非營業利息收入
    及支出，再以非營業利息收入與利息支出比較，不符事實，且不合理。被告將利
    息收入及利息支出分為營業內利息收支及營業外利息收支，認為營業內之利息收
    入及支出為可明確歸屬者，僅非營業之利息支出為不可明確歸屬，以營業外利息
    支出大於營業外利息收入，以其差額依財政部八十五年八月九日函釋分攤利息支
    出一一、三五○、九二四元，由出售有價證券收入負擔，原告誠難甘服。根據財
    政部八十五年八月九日函釋，係將全部利息支出先減除可明確歸屬之利息支出金
    額後，餘額為無法明確歸屬之利息支出，再與利息收入比較，因利息收入不論列
    為營業收入或非營業收入，或短期票券之利息收入，均應課稅，所以函釋中並無
    限於以非營業之利息收入。因此被告依本身之見解，先將利息收入與支出分為營
    業與非營業，再以非營業之利息收入與支出比較核定原告應分攤一一、三五○、
    九二四元，與財政部八十五年八月九日函釋顯有不符，原告殊難誠服。
５、財政部訴願決定聲稱：「八十五年八月九日台財稅第0000000000四號
    函釋，並未就短期票券利息收入准予併入利息收入內加總比較，係原告誤解法令
    」云云，惟查短期票券之利息所得為利息收入之一種，財政部八十五年八月九日
    函釋雖未明文規定短期票券利息收入准予併入利息收入內，但也未明文規定短期
    票券利息收入不得併入利息收入，因是，依法令解釋之原則，利息收入自應包括
    短期票券利息收入及短期票券以外之利息收入。又財政部八十五年八月九日函釋
    ，係財政部八十三年二月八日函釋之補充規定，既財政部八十五年四月二十日函
    釋亦係針對財政部八十三年二月八日函釋為進一步之解釋，故其有關短期票券利
    息收入亦屬利息收入之一部分之解釋，應一致適用，因是，於計算有價證券出售
    部分應分攤之費用及利息，該短期票券利息收入部分准併入其他利息收入，再以
    利息支出超過利息收入之金額為分攤，始稱適法。
６、原告既為綜合證券商，經營融資融券以賺取利息收入，並將短期剩餘資金依規定
    運用，以賺取銀行存款利息、公債、金融債券利息及短期票券利息收入，各項業
    務所需資金及剩餘資金係無法明確歸屬，原告的資金作業及帳務處理流程，係由
    資金調度部門每日編製資金調度表，若本日資金流入量大於本日應付資金流出量
    ，則多餘之資金依證券商管理規則第十八條之規定運用於銀行存款、購買政府債
    券、金融債券或可轉讓定存單．．．等，因融資業務及該短期資金剩餘主要來自
    於向金融機構之融資，而融資利息支出則被被告歸為非營業利息支出，換言之，
    被告將原告申報之利息收入拆分成營業內及營業外，完全罔顧原告資金之運用乃
    整體之事實。因融資等業務需要，資金流出大於資金流入，則資金調度部門為維
    持公司之營運必須向金融機構融資借款或發行短期票券，以籌措資金供營業運用
    ，相對產生之利息支出與營業項目（融資融券）密切相關，因此無論利息收支是
    否列於業內或業外，被告於核定原告應分攤之利息支出應以整體的利息收入與整
    體之利息支出作比較，才屬合理。又，如原告之利息收入及利息支出明細表，全
    部利息收入遠大於無法明確歸屬之利息支出（明確歸屬之利息支出一、三二八、
    四六五元已直接歸屬減除），依函釋全部利息支出可在課稅所得項下減除，但被
    告或因不諳證券業務或為多徵稅，誤認為證券業務之利息支出為融資業務利息收
    入之明確歸屬，又將短期票券利息收入不予併計考量，造成營業內利息收入大於
    利息支出達三億一千八百餘萬元，非營業之利息收入小於利息支出，達九千三百
    餘萬元之不合理現象。以整體計算，利息收入為利息支出之一．三倍，即原告自
    金融機構融資借款後，加碼後以融資及轉融通方式提供資金給證券投資人，賺取
    利息差價。如以被告之分類，融資及轉融通之利息收入達利息支出之二十八倍，
    豈非暴利，豈有投資人能做融資買賣？
７、縱使若以營業外利息收支為比較基礎，亦應包含短期票券利息收入之金額，蓋被
    告按營業外之利息收入一九二、四八四、七九七元（申報之利息收入二○○、○
    二五、七五三元扣除押金設算利息收入七、五四○、九五六元）與利息支出二八
    六、○六二、○七六元（申報利息支出二八七、三九○、五四一元扣除資本化利
    息一、三二八、四六五元）之差額按購買有價證券平均動用資金，占全體運用資
    金比例百分之十二．一三，計算應分攤之利息，實屬不合理。原告依證券商管理
    規則第十八條之規定，將短期多餘資金購買可轉讓定期存單等短期票券，其產生
    之利息收入總額一○一、七五五、七四四元，係屬所得稅法第十四條第一項第四
    類的短期票券利息所得，並依同法第二十四條第二項及第八十八條之規定，除扣
    繳稅款外不予計入營利事業所得額課稅。此係按利息收入總額扣繳百分之二十繳
    稅，並非免稅。但被告以短期票券利息所得係採分離課稅且於申報營利事業所得
    稅時不予計入，核定短票息不得併計非營業利息收入項下與非營業利息支出做比
    較，於法於理皆無據可循。短期票券利息收入既已課稅，其資金之利息支出如不
    准列支，顯與所得課稅，其成本費用應准減除之所得稅法規定不合。因此，原告
    營業外利息收入二九四、二四○、五四一元（包括短票息總額一○一、七五五、
    七四四元）大於營業外利息支出二八六、○六二、○七六元，全部利息支出應准
    在課稅所得項下減除，不需分攤計算，符合函釋意旨，應屬合理。
８、被告認為原告利息收入項下之融資及轉融通利息收入與利息支出項下之融券及轉
    融通利息支出可直接相互歸屬，營業內利息收支，非營業外收支，不列入利息收
    支之比較範圍，惟查：
(1)、融資及轉融通利息收入之科目性質包括：
、融資利息收入：係原告對客戶辦理融資而向客戶收取之利息收入。
、轉融通利息收入：係原告向證券金融公司轉融券所交付之保證金及轉融券擔保價
    款（證券賣出之價款）而應得之利息收入，該利息收入係證券金融事業依證券金
    融事業管理規則第十條及第十五條規定所支付。
(2)、融券及轉融通利息支出之性質包括：
、融券利息支出：係原告辦理有價證券融券業務時，客戶交付之融券保證金及融券
    擔保價券（即融券賣出價款），原告應付客戶之利息支出。
、轉融通利息支出：係原告向證券金融公司轉融資借入款之利息支出。
(3)、融資及轉融通利息收入之資金成本並非全部來自融券及轉融通利息支出，原告八
    十四年融資及轉融通利息收入高達二八二百萬元，但融券及轉融通之利息支出僅
    一千萬元，可見此利息收入所需之資金遠大於融券及轉融通之利息支出之相對應
    資金，原告須以自有資金或其他借款資金支應融資業務，惟其並無法逐筆直接歸
    屬，被告將原告營業內利息收入與支出認定為可彼此直接歸屬，而僅將營業外部
    分之利息收入與支出加以比較，而未考量上述營業內利息收入相對應之資金利息
    支出係大部分來自營業外之利息支出，故被告之核定，顯有欠公允。暫且不論被
    告核定之不合理情形，根據原告之實際資金運作情形為投資人向原告融資，原告
    因借出資金取得融資利息收入，原告再向證券金融公司轉融資予投資人，而產生
    轉融通利息支出；因此，轉融通利息支出係因融資利息收入交易之發生而產生的
    款項；同理，轉融通利息收入亦源自於融券利息支出交易的發生而產生。因此，
    其相互關係並不若被告逕依字面文義所認定；加以融資及轉融通利息收入之資金
    成本尚來自其他借款及自有資金，故不能如被告所主張將融資及轉融通利息收入
    直接與融券及轉融通利息支出歸屬配對，而不列入利息收支之比較範圍。
９、財政部八十五年八月九日函釋僅明文規定利息支出須區分可明確歸屬及不可明確
    歸屬，並未規定利息收入亦須分成可直接歸屬及不可直接歸屬兩部分，究其原因
    ，應係全部之利息收入均應課稅，而不須區分，因此原告主張以利息收入總額一
    、四二七、一六七、○二一元與不可直接歸屬之利息支出二八六、○六二、○七
    六元做比較，因利息收入大於利息支出，故全數利息支出得在課稅所得項下減除
    。
１０、退萬步言之，再訴願決定書述及：「．．．應依該部台財稅第八五一九一四四○
    四號函釋，而上開函釋並未就短期票券利息收入准予併入利息收入內加總比較，
    所稱顯係誤解法令，遂駁回其訴願，．．．」，但該函釋亦未明文規定短期票券
    利息收入不准併入利息收入內加總比較。是故，被告僅依本身之見解認定原告短
    期票券利息收入不得計入利息收入與利息支出做比較。因此，核定利息收入小於
    利息支出，應分攤免稅證券交易所得，顯已違反租稅法律主義。
、綜上所論，再訴願決定、訴願決定及原處分（含復查決定）不以全部利息收入做
    基礎比較，又否准短期票券利息收入併入利息收入計算比較，顯於法不合，故請
    判決撤銷再訴願決定、訴願決定及原處分（含復查決定）。
乙、被告方面：
一、聲明：求為判決如主文所示。
二、陳述：
１、按「營利事業所得之計算，以其本年度收入總額減除各項成本費用、損失及稅捐
    後之純益額為所得額。」、「自中華民國七十九年一月一日起，證券交易所得停
    止課徵所得稅．．．」，分別為所得稅法第二十四條第一項、及第四條之一所明
    定。次按「．．．三、以有價證券買賣為專業之營利事業，其營業費用及借款利
    息，除可合理明確歸屬者得個別歸屬認列外，應按核定有價證券出售收入、投資
    收益、債券利息收入及其他營業收入比例，計算有價證券出售部分應分攤之費用
    及利息，自有價證券出售收入項下減除。」又「．．．二、前揭函釋說明三所稱
    以有價證券買賣為專業之營利事業，其屬兼含經營證券交易法第十五條規定三種
    證券業務之綜合證券商部分之分攤原則補充核釋如下：１、營業費用部分：其可
    明確歸屬者，得依個別歸屬認列；無法明確歸屬者，得依費用性質，分別選擇依
    部門薪資、員工人數或辦公室使用面積等作為合理歸屬之分攤基礎，計算有價證
    券出售部分應分攤之費用，不得在課稅所得項下減除。惟其分攤方式經選定後，
    前後期應一致，不得變更。２、利息支出部分：其可明確歸屬者，得依個別歸屬
    認列；無法明確歸屬者，如利息收入大於利息支出，則全部利息支出得在課稅所
    得項下減除；如利息收入小於利息支出，其利息收支差額應以購買有價證券平均
    動用資金，占全體可運用資金比例作為合理歸屬之分攤基礎，計算有價證券出售
    部分應分攤之利息，不得在課稅所得項下減除。所稱全體可運用資金，包括自有
    資金及借入資金；所稱自有資金，係指淨值總額減除固定資產淨額及存出保證金
    後之餘額；所稱比例計算，採月平均餘額計算之。」，分別為財政部八十三年二
    月八日台財稅第000000000號及八十五年八月九日台財稅第八五一九一
    四四○四號函釋在案。
２、原告係依證券交易法第四十四條規定，經財政部證券暨期貨管理委員會許可，經
    營同法第十五條第一項第一款至第三款三種證券業務之綜合證券商，系爭出售有
    價證券收入，應依財政部八十五年八月九日函釋，分攤利息支出，為原告所不爭
    執。原告八十四年度營利事業所得稅結算申報，列報利息支出二八七、三九○、
    五四一元，利息收入二○○、○二五、七五三元，嗣更正申報利息支出為一、一
    ○二、○八五、九五○元（原申報營業成本項下之債息支出八○四、五二七、五
    四七元及融券及轉融通利息支出一○、一六七、八六二元，更正申報為非營業費
    用項下之利息支出），利息收入為一、三三二、九五二、二三三元（原申報營業
    收入項下之債息收入八五○、一二三、九一○元及融資及轉融通利息收入二八二
    、八○二、五七○元，更正申報為非營業收入項下之利息收入）。被告初查，以
    其更正申報利息支出其中可明確歸屬自營部門之債息支出八○四、五二七、五四
    七元，暨可明確歸屬經紀部門之融通及轉融通利息支出一○、一六七、八六二元
    ，係屬營業成本，如原申報於營業成本項下認列，又預付房地款利息資本化一、
    三二八、四六五元，核定本期不可明確歸屬之利息支出為二八六、○六二、○七
    六元。有關利息收入，其中可明確歸屬自營部門之債息收入八五○、一二三、九
    一○元，暨可明確歸屬經紀部門之融資及轉融通利息收入二八二、八○二、五七
    ○元，係屬營業收入，如原申報於營業收入項下認列。另原告漏報台灣北區電信
    局利息收入一七三元，經被告核定本期非營業收入項下之利息收入二○○、○二
    五、九二六元。又漏報之台灣北區電信局利息收入一七三元係屬其他收入性質，
    本期不可明確歸屬之利息收入為二○○、○二五、七五三元。原告係以買賣有價
    證券為專業之綜合證券商乃依財政部八十五年八月九日函釋，無法明確歸屬之利
    息收入小於利息支出，被告就其利息收支差額九三、五七七、二七八元〔計算式
    ：利息支出286,062,076元-（利息收入200,025,753元-押金設算利息收入7,540,
    955元）=93,577,278元〕，以購買有價證券平均動用資金，占全體運用資金比例
    百分之一二．一三，作為合理歸屬之分攤基礎，計算有價證券應分攤之利息一一
    、三五○、九二四元（計算式：利息收支差額93,577,278元×12.13%=11,350,924
    ），自有價證券出售收入項下減除。
３、經查原告主張其為資金調度將多餘資金購買短期票券，其產生之利息收入總額一
    ○一、七五五、七四四元，被扣繳所得稅二○、三五一、一四九元，淨額八一、
    四○四、五九五元，因該利息收入係應稅所得（已分離課稅）且應負擔相關資金
    成本，依財政部八十五年八月九日函釋，利息收入應包括該分離課稅之利息收入
    總額一○一、七五五、七四四元。原告八十四年度利息收入二九四、二四○、五
    四一元（申報利息收入二○○、○二五、七五三元、扣除押金設算利息收入七、
    五四○、九五六元、加分離課稅之利息收入總額一○一、七五五、七四四元），
    大於利息支出二八六、○六二、○七六元，全部利息支出得在課稅所得項下全數
    減除一節。依所得稅法第十四條第一項第四類利息所得中之短期票券利息所得，
    除依第八十八條規定扣繳稅款外，不計入營利事業所得額，為行為時所得稅法第
    二十四條第二項所明定。系爭可轉讓銀行定期存單等短期票券利息收入一○一、
    七五五、七四四元，依上開規定，即不計入營利事業所得額，自不得併計非營業
    收入項下之利息收入加總比較，從而原告本期無法明確歸屬之利息收入小於利息
    支出，原查就其利息收支差額九三、五七七、二七八元，以購買有價證券平均動
    用資金，占全體運用資金比例百分之一二．一三，作為合理歸屬之分攤基礎，計
    算有價證券應分攤之利息一一、三五○、九二四元，並無不合。原告訴稱依財政
    部八十五年四月二十日台財稅字第八五一九○二一八一號函釋，系爭短期票券利
    息收入總額一○一、七五五、七四四元，併計其他無法明確歸屬之利息收入為二
    九四、二四○、五四一元（申報利息收入二○○、○二五、七五三元、扣除押金
    設算利息收入七、五四○、九五六元、加可轉讓定期存單分離課稅之利息收入總
    額一○一、七五五、七四四元），大於無法明確歸屬利息支出二八六、○六二、
    ○七六元一節，按財政部部八十五年四月二十日函釋，係在闡述一般以有價證券
    買賣為專業之營利事業，適用財政部八十三年二月八日函釋，計算證券買賣其費
    用及利息之分攤比例時，准將與非其他營業收入之一般存款利息有別之短期票券
    利息收入部分，併入分母計算分攤比例。其無法明確歸屬之利息支出，全額按分
    攤比例計算，尚無就扣除無法明確歸屬之利息收入後之差額分攤之規定。即以有
    價證券買賣為專業之營利事業，有行為時所得稅法第十四條第一項第四類利息所
    得中之短期票券利息收入或適用促進產業升級條例第十六條規定緩課所得稅之股
    票股利者，適用財政部八十三年二月八日函釋說明三規定，按核定有價證券出售
    收入、投資收益、債券利息收入及其他營業收入比例，計算有價證券出售部分應
    分攤之費用及利息時，該短期票券利息收入部分准併入計算；該緩課所得稅之股
    票股利部分，應於轉讓列報收入年度併入計算。諸如原告之綜合證券商固為以有
    價證券買賣為專業之營利事業之一種，惟其係經許可經營證券交易法第十五條規
    定三種證券業務，有別於其他以有價證券買賣為專業之營利事業，財政部居於依
    所得稅法第二十四條規定，正確計算所得額，遂有首揭八十五年八月九日函之補
    充核釋。該函釋規定利息支出之分攤，其可明確歸屬者，得依個別歸屬認列；無
    法明確歸屬者，如利息收入大於利息支出，則全部利息支出得在課稅所得項下減
    除；如利息收入小於利息支出，其利息收支差額應以購買債券平均動用資金，占
    全體可運用資金比例，計算出售有價證券收入應分攤之利息支出。而「全體可運
    用資金」，亦包括系爭短期票券利息收入之運用資金在內。是財政部八十五年八
    月九日函釋，其計算分攤比例，與財政部八十五年四月二十日函釋，規定短期票
    券利息收入部分准併入計算之意旨，並無二致。系爭短期票券利息收入依所得稅
    法第二十四條第二項規定，不計入營利事業所得額，自與計算本期正確所得額無
    關。且該部分短期票券利息收入，係屬可明確歸屬自營部門之利息收入，非屬無
    法明確歸屬者，自不得併入本期無法歸屬利息收入項下計算。是原告所訴併計短
    期票券利息收入後之利息收入大於利息支出，不必分攤利息支出一節，核無足採
    。財政部八十五年八月九日函釋並未就短期票券利息收入准予併入利息收入內加
    總比較，所稱顯係誤解法令。是原告乃執前詞爭訟，仍難謂有理由。
４、據上論述，本件原處分及所為復查、訴願及再訴願決定均無違誤，為此請求判決
    如被告答辯之聲明。
    理  由
一、按「自中華民國七十九年一月一日起，證券交易所得停止課徵所得稅，證券交易
    損失亦不得自所得額中減除。」、「營利事業所得之計算，以其本年度收入總額
    減除各項成本費用、損失及稅捐後之純益額為所得額。營利事業有第十四條第一
    項第四類利息所得中之短期票券利息所得，除依第八十八條規定扣繳稅款外，不
    計入營利事業所得額。」，所得稅法第四條之一、第二十四條分別定有明文。又
    按(1)、財政部八十三年二月八日台財稅第000000000號函釋：「核釋營
    利事業於證券交易所得停止課徵所得稅期間從事有價證券買賣，其營業費用及利
    息支出之分攤原則。．．．三  以有價證券買賣為專業之營利事業，其營業費用
    及借款利息，除可合理明確歸屬者得個別歸屬認列外，應按核定有價證券出售收
    入、投資收益、債券利息收入及其他營業收入比例，計算有價證券出售部分應分
    攤之費用及利息，自有價證券出售收入項下減除。」、(2)、財政部八十五年八月
    九日台財稅第八五一九一四四○四號函釋：「補充核釋『綜合證券商暨票券金融
    公司』於證券交易所得停止課徵所得稅期間從事有價證券買賣，其營業費用及利
    息支出之分攤原則。．．．一  營利事業於證券交易所得停止課徵所得稅期間從
    事有價證券買賣，其營業費用及利息支出之分攤原則，前經本部八十三年二月八
    日台財稅第000000000號函釋有案。二  前揭函釋說明三所稱以有價證
    券買賣為專業之營利事業，其屬兼含經營證券交易法第十五條規定三種證券業務
    之綜合證券商及依票券商管理辦法第七條所稱票券金融公司部份之分攤原則補充
    核釋如下：（一）綜合證券商：．．．2 利息支出部分：其可明確歸屬者，得依
    個別歸屬認列；無法明確歸屬者，如利息收入大於利息支出，則全部利息支出得
    在課稅所得項下減除；如利息收入小於利息支出，其利息收支差額應以購買有價
    證券平均動用資金，占全體可運用資金比例作為合理歸屬之分攤基礎，計算有價
    證券出售部分應分攤之利息，不得在課稅所得項下減除。所稱全體可運用資金，
    包括自有資金及借入資金；所稱自有資金，係指淨值總額減除固定資產淨額及存
    出保證金後之餘額；所稱比例計算，採月平均餘額計算之。．．．」、(3)、財政
    部台財稅第八五一九○二一八一號函釋：「核釋以有價證券買賣為專業營利事業
    於證券交易所得停止課徵所得稅期間短期票券之利息收入及緩課所得稅之股票股
    利，其營業費用及利息支出分攤原則之適用規定。．．．二  以有價證券買賣為
    專業之營利事業，有所得稅法第十四條第一項第四類利息所得中之短期票券利息
    收入或適用促進產業升級條例第十六條規定緩課所得稅之股票股利者，於依本部
    八十三年二月八日台財稅第000000000號函說明三規定，按核定有價證
    券出售收入、投資收益、債券利息收入及其他營業收入比例，計算有價證券出售
    部分應分攤之費用及利息時，該短期票券利息收入部分准併入計算；該緩課所得
    稅之股票股利部分，應於轉讓列報收入年度併入計算。」
二、查原告八十四年度營利事業所得稅結算申報，關於有價證券出售收入應分攤營業
    費用及利息支出部分，不服被告之初查核定，申經復查結果，除准予核減有價證
    券出售收入應分攤營業費用五七、六一三、三八六元外，其餘未准變更。原告仍
    未甘服，就有價證券出售收入應分攤利息支出部分，提起一再訴願，遞遭駁回之
    事實，有原告八十四年度營利事業所得稅結算申報核定通知書、復查申請書、審
    查結果增減金額變更比較表、復查決定書、一再訴願書、一再訴願決定分別附於
    原處分卷、訴願卷及再訴願卷可稽，自堪信為真實。
三、本件原告訴稱：本件依財政部八十五年四月二十日函釋，原告將非屬經營業務之
    多餘資金購買銀行可轉讓定期存單等產生之分離課稅之短期票券利息收入既係應
    稅所得，自應准併入利息收入計算，因此，原告利息收入均大於利息支出，依財
    政部八十五年八月九日函釋，全部利息支出可在課稅所得項下全數減除，無須按
    比例分攤有價證券出售收入之利息支出，從而請將再訴願決定、訴願決定及原處
    分（含復查決定）均撤銷云云。惟：
１、「營利事業有第十四條第一項第四類利息所得中之短期票券利息所得，除依第八
    十八條規定扣繳稅款外，不計入營利事業所得額。」，所得稅法第二十四條第二
    項定有明文。從而，本件系爭銀行可轉讓定期存單等利息收入一○一、七五五、
    七四四元，依上開規定，即不計入營利事業所得額，自不得併計非營業收入項下
    之利息收入加總比較。
２、財政部八十五年八月九日函釋所稱全體可運用資金，包括自有資金及借入資金；
    所稱自有資金，係指淨值總額減除固定資產淨額及存出保證金後之餘額，是以本
    件原告之全體可運用資金，亦包括其系爭短期票券利息收入之運用資金在內。
３、財政部八十五年四月二十日函釋係指以有價證券買賣為專業之營利事業，有行為
    時所得稅法第十四條第一項第四類利息所得中之短期票券利息收入或適用促進產
    業升級條例第十六條規定緩課所得稅之股票股利者，於依財政部八十三年二月八
    日函釋說明三規定，按核定有價證券出售收入、投資收益、債券利息收入及其他
    營業收入比例，計算有價證券出售部分應分攤之費用及利息時，該短期票券利息
    收入部分准併入計算；該緩課所得稅之股票股利部分，應於轉讓列報收入年度併
    入計算，然本件原告係依證券交易法第四十四條規定，經財政部證券暨期貨管理
    委員會許可，經營同法第十五條第一項第一款至第三款三種證券業務之綜合證券
    商，其出售有價證券部分應分攤利息支出之計算方式，應依財政部八十五年八月
    九日函釋，而財政部八十五年八月九日函釋並未就短期票券利息收入准予併入利
    息收入內加總比較，從而原告本期無法明確歸屬之利息收入小於利息支出，被告
    就其利息收支差額九三、五七七、二七八元，以購買有價證券平均動用資金，占
    全體運用資金比例百分之一二．一三，作為合理歸屬之分攤基礎，計算有價證券
    應分攤之利息一一、三五○、九二四元，即無不合。
４、財政部八十五年四月二十日函釋是財政部基於中央財稅主管機關之職權，就所得
    稅法第四條之一證券交易所得免納所得稅之立法意旨及所得稅法第二十四條有關
    營利事業所得計算之規定所作之解釋，固應自法規生效之日起有其適用，但並未
    於法律規定之外，另行創設新的權利義務，是該函釋僅係在闡述一般以有價證券
    買賣為專業之營利事業，適用財政部八十三年二月八日函釋，計算證券買賣其費
    用及利息之分攤比例時，准將與非其他營業收入之一般存款利息有別之短期票券
    利息收入部分，併入分母計算分攤比例而已，此觀諸所得稅法第二十四條第二項
    既規定短期票券利息所得不計入營利事業所得額，自不得將之併計非營業收入項
    下之利息收入加總比較，否則該函釋即牴觸法律自明。原告所訴本件依財政部八
    十五年四月二十日函釋，短期票券利息收入應准併入計算云云，顯係誤解法令。
四、綜上所述，本件原告之主張均不可採，是則被告所為否准原告將分離課稅之短期
    票券利息收入併入利息收入計算，應將全部利息支出在課稅所得項下全數減除之
    申請，而認定須按比例分攤有價證券出售收入之利息支出之處分，揆諸首揭規定
    ，並無違誤，一再訴願決定遞予維持，均無不合。原告徒執前詞，訴請撤銷再訴
    願決定、訴願決定及原處分（含復查決定），並無理由，應予駁回。
五、兩造其餘攻擊防禦方法均與本件判決結果不生影響，故不逐一論述，併此敘明。
據上論結，本件原告之訴為無理由，爰依行政訴訟法第九十八條第三項前段判決如主
文。
中      華      民      國     九十     年      十      月      四      日
                         臺 北 高 等 行 政 法 院  第 三 庭
                                             審判長 法  官  徐瑞晃
                                                    法  官  曹瑞卿
                                                    法  官  吳慧娟
右為正本係照原本作成。
如不服本判決，應於送達後二十日內，向本院提出上訴狀並表明上訴理由，如於本判
決宣示後送達前提起上訴者，應於判決送達後二十日內補提上訴理由書（須按他造人
數附繕本）。
中      華      民      國     九十     年      十      月      五      日
                                                    書記官  葉冠伸


司法院資訊處製作；財團法人民間司法改革基金會備份。
